【裁判字號】    90,上易,81
【裁判日期】    900710
【裁判案由】    返還價金
【裁判全文】
臺灣高等法院臺南分院民事判決  九十年度上易字第八一號  ｅ
      上  訴  人  乙      ○.
      被上 訴 人  甲  ○  ○.
右當事人間請求返還價金事件，上訴人對於臺灣臺南地方法院中華民國九十年三月二
十日八十八年訴字第九○○號第一審判決提起上訴，本院判決如左：
      主      文
上訴駁回。
第二審訴訟費用由上訴人負擔。
      事      實
甲、上訴人方面：
  一聲明：求為判決：
    (一)原判決關於上訴人敗訴部分廢棄。
    (二)前項廢棄部分被上訴人在第一審之訴駁回。
    (三)第一、二審訴訟費用由被上訴人負擔。
  二陳述：除與原判決記載者相同，予以引用外，補稱：
    (一)被上訴人於八十二年六月十日向上訴人借款新台幣（下同）一百二十萬元，惟
      至八十三年七月二十八日為止，僅陸續清償九十萬五千一百元，此有原審卷所
      附被上訴人提出之聲請調解書記載：「本人（被上訴人）於民國八十三年七月
      二十八日交付乙○借款金額『現金』新台幣捌拾萬肆仟元正，『支票』壹拾萬
      壹仟壹佰元正（票據八十八年八月五日）到期，『共付』新台幣玖拾萬零伍仟
      壹佰元正」可證，因此被上訴人主張已如數清償完畢云云，應無可採，合先述
      明。
    (二)因被上訴人自借款後即未如期清償本息，乃經上訴人聲請台南地方法院八十三
      年度執廉字第三一二七號給付票款強制執行，其間被上訴人雖陸續提供右開九
      十萬五千一百元清償，但仍不足以清償全部債務，經雙方於八十三年七月二十
      八日會算時，以上開金額抵扣積欠之利息、違約金及執行費用後，被上訴人尚
      欠本金五十三萬七千八百二十四元未清償，被上訴人答應儘快清償，惟事隔兩
      月，不見被上訴人前來清償，上訴人即於八十三年九月二十九日以台南四十支
      郵局第二０八號存證信函催告被上訴人清償債務，此有該存證信函可稽（請見
      原審上訴人於八十八年八月十三日提出答辯狀之證物），被上訴人迄八十三年
      七月二十八日止，既然尚欠本金五十三萬七千八百二十四元未清償，上訴人乃
      聲請台南地方法院八十六年度執字第八八號拍賣抵押物強制執行。
    (三)設若被上訴人於八十三年七月二十八日即將系爭借款債務清償完畢，何以上訴
      人以右開第二０八號存證信函寄達由被上訴人親自收取後，被上訴人就存證信
      函中所稱被上訴人尚欠五十三萬七千八百二十四元未還乙節，未曾提出任何異
      議，又上訴人聲請台南地方法院八十三年度拍字第一二一九號裁定拍賣抵押物
      時，被上訴人未曾提出抗告，此有該裁定及確定證明書可稽（請見原審上訴人
      於八十八年八月十三日提出答辯狀之證物），尤有進者，上訴人聲請台南地方
      法院八十六年度執字第八八號拍賣抵押物強制執行時，被上訴人未曾提出執行
      異議或抗告，可證被上訴人至八十三年七月二十八日為止尚欠上開債務，上訴
      人予以強制執行並無不合。
    (四)被上訴人對上訴人提起詐欺之告訴，業經檢察官不起訴，有原審卷附台南地方
      法院檢察署八十九年度偵字第五八三六號不起訴處分書可稽，而檢察官亦認定
      從被上訴人所提「收據」文義觀之，上訴人僅係書寫「茲收到甲○○現金…支
      票…日期為…口說無憑，特立此收據為證」，內容中並未提到被上訴人是否已
      將債務全數清償完畢，故該收據僅能證明被上訴人於八十三年七月二十八日有
      交付給上訴人上開支票及現金，但無法從字面含意中直接推論被上訴人之債務
      人已全數清償完畢，足供參酌，被上訴人主張已經清償債務完畢，並請求返還
      拍賣款，顯無理由。
    (五)上訴人對台南地方法院八十八年度簡上字第二一九號確定判決之意見如左：
      1.被上訴人至八十三年七月二十八日為止，共僅陸續清償新台幣（下同）九十
        萬五千一百元，已如前述，而右開確定判決認定被上訴人已清償九十萬五千
        一百元及馬來西亞支票九張，即有違誤。
      2.被上訴人借款時曾於八十二年六月二十日簽發面額一百二十萬元本票乙紙，
        該本票雙方約定利息自出票日起按每百元日息一角計付，違約金另按每百元
        加日息一角計付，有原審卷附本票影本可稽，再者雙方於抵押權設定契約書
        約定利息按照各個債務契約所約定之利息計算，遲延利息自逾期之日起利息
        仍照付外按母金每百元每日一角計算，違約金自逾期之日起利息仍照付外按
        母金每百元每日一角計算，亦有原審卷附抵押權設定契約書影本可稽，顯然
        被上訴人應自八十二年六月二十日按月給付依每百元日息一角（即月息三分
        ）計付利息至清償日止，被上訴人應自逾期清償日（八十二年九月十九日）
        起按母金每百元每日一角（即月息三分）計付遲延利息至清償日止，被上訴
        人並應自逾期清償日（八十二年九月十九日）按母金每百元每日一角（即月
        息三分）計付違約金至清償日止，右開確定判決認為利息之計算方式顯已重
        複，並將遲延利息、違約金之約定扣除約定利息，其計算方式自與上開雙方
        約定之利息、遲延利息、違約金之計算方式有違，應無可取，況其所謂借款
        習慣如何，該判決亦無加以說明其所憑之依據，即逕採為判決依據，亦與民
        法第一條規定相違背，顯有未合。
      3.被上訴人並未主張上訴人先行收取利息，且此業經上訴人於右開確定判決審
        理時予以否認，惟查被上訴人並未舉證以實其說，該判決即逕予採為判決之
        基礎，亦有違誤。
      4.縱令上開雙方約定之利息、遲延利息、違約金過高（上訴人否認之），惟被
        上訴人已於台南地方法院強制執行案件為給付，即屬任意給付之情形，被上
        訴人事後亦不得請求返還，因此右開確定判決不無違誤。
    (六)按民法第一百七十九條規定不當得利之成立要件，必須無法律上之原因而受利
      益，致他人受損害，且該受利益與受損害之間有因果關係存在。從而因給付而
      受利益者，倘該給付係依有效成立之債權契約而為之，其受利益即具有法律上
      之原因，尚不生不當得利之問題（八十九年度台上字第二八八號），本件台南
      地方法院八十六年度執字第八十八號強制執行程序，上訴人係行使抵押權之債
      權，依上開裁判意旨，尚不生不當得利之問題，原判決不無違誤。
    (七)查兩造約定系爭借款債務之清償日期為民國八十二年九月十九日，借用期間之
      利息為按每月二點五分計算，逾期清償除仍照付利息外，應付之遲延利息為按
      每月三分計算（即自逾期之日起利息仍照付外按母金每百元每日一角計算），
      應付之違約金為按每月三分計算（即自逾期之日起利息仍照付外按母金每百元
      每日一角計算），此有原審卷附抵押權設定契約書可稽，且為被上訴人所不爭
      執，惟查原判決並未以此方式計算被上訴人積欠之利息、遲延利息、違約金，
      不無違誤。
    (八)爰按右開約定計算被上訴人積欠之利息、遲延利息、違約金，至抵押物拍賣分
      配為止，被上訴人尚欠上訴人本金九十一萬五千一百七十一元，及利息四十九
      萬六千九百七十二元，原判決認定上訴人應返還價款四十萬一千二百五十六元
      ，不無違誤。
  三證據：援用第一審所提證據。
乙、被上訴人方面：
  一聲明：求為判決駁回上訴。
  二陳述：除與原判決記載相同者，予以引用外，補稱：
    原審被上訴人請求返還價款新台幣一百二十九萬五千六百七十九元正，嗣經地院
    判決上訴人應給付新台幣肆拾萬壹仟貳佰伍拾陸元，事證明確。然上訴人竟還上
    訴，於理由指摘應返還本金及利息合計為一百四十一萬二千一百四十三元正，實
    屬無據。而上訴人一再以數目計算方法，混淆其所侵占溢領之價款，尚經地院明
    察，判予被上訴人勝訴之公道。再兩造前訴訟即台南地院八十八年簡上二一九號
    判決，不得拘束本件之效力。請明察勿讓投機之徒，藉法律漏洞，行不法之實。
  三證據：援用第一審所提證據。
丙、本院依職權調閱台灣台南地方法院八十六年度執字第八十八號拍賣抵押物強制執
    行事件、八十八年度南簡字第七六三號（含同年度簡上字第二一九號）清償借款
    事件案卷。
      理      由
一、本件被上訴人主張：伊於八十二年六月二十日提供訴外人林連枝所有坐落台南市
    ○○○段十三之七九等三筆土地（下稱系爭土地）向上訴人抵押借款一百二十萬
    元，扣除傭金及預繳利息後實際借得一百零七萬四千元，嗣於八十二年底前先以
    馬來西亞支票清償五十六萬三千六百元，復於八十三年七月二十八日償還現金八
    十萬四千元及交付支票一張面額十萬一千一百元，共清償本息一百四十六萬八千
    六百元完畢，借款債務已消滅，詎上訴人竟聲請拍賣抵押物並執行，於八十六年
    六月十一日上訴人受領一百二十九萬五千六百七十九元。爰本於不當得利之法律
    關係，請求判命上訴人給付四十萬一千二百五十六元及自八十六年七月十七日受
    領分配日起算之法定遲延利息等語（原起訴請求應給付一百二十九萬五千六百七
    十九元並自八十六年六月十一日起至清償日止按年利率六釐計算之利息，被上訴
    人對其餘被駁回部分，未聲明不服，業已確定）。
二、上訴人則以：被上訴人借款一百二十萬元，依抵押權設定契約書約定，被上訴人
    應自八十二年六月二十日起按月月息二點五分計付利息至清償日止，及應自逾同
    年九月十九日清償日起按母金每百元每日一角計付遲延利息至清償日止，並應自
    逾期起按母金每百元每日一角計付違約金至清償日止；至八十三年七月二十八日
    止僅陸續清償利息、違約金及執行費用九十萬五千一百元，尚欠本金五十三萬七
    千八百二十四元未清償，嗣伊聲請強制執行受領分配款一百二十九萬五千六百七
    十九元，被上訴人尚欠本金九十一萬五千一百七十一元，及利息四十九萬六千九
    百七十二元未獲清償，而另案起訴，雖台南地院八十八年度簡上字第二一九號判
    決駁回，惟其遲延利息及違約金計算方式有違兩造約定，應無可取；縱約定之利
    息及違約金過高，惟既已給付，不得再請求返還，被上訴人請求無理由等語，資
    為抗辯。
三、被上訴人主張於八十二年六月二十日，向上訴人借款一百二十萬元，並提供訴外
    人林連枝所有系爭土地，設定本金最高限額一百四十四萬元抵押權，其已於八十
    二年七月三十日至同年十二月十五日陸續交付馬來西亞支票九張兌現清償新台幣
    五十六萬三千六百元，另被上訴人於八十三年七月二十八日書立「收到甲○○現
    金新台幣八十萬四千元、支票十萬一千一百元日期為八十三年八月五日，口說無
    憑，特立此收據為證」之收據，及上訴人於八十六年間聲請強制執行拍賣系爭抵
    押物，於八十六年七月十七日領取拍賣款一百三十一萬二千九百一十一元（含執
    行費一萬七千一百三十二元、本金及利息一百二十九萬五千六百七十九元）等情
    ，業據提出土地抵押權設定契約書、收據影本各一紙為證（見原審卷第一一六、
    一六頁），並為上訴人所不爭執，復經本院調閱本院八十六年度執字第八十八號
    執行卷查明屬實，堪信為真實。另上訴人所抗辯稱被上訴人借款時，約定於八十
    二年九月十九日清償，利息為月息二分半，在抵押權設定契約書約定遲延利息自
    逾期之日起利息仍照付外按母金每百元每日一角計算，違約金自逾期之日起利息
    仍照付外按母金每百元每日一角計算等情業據提出抵押權設定契約書影本乙份在
    卷可稽（見原審卷第一一六頁），復為被上訴人所不爭，亦可信實。
四、被上訴人又主張其除於八十三年七月二十八日以現金八十萬四千元及面額十萬一
    千一百元之支票一張共計九十萬五千一百元清償外，另前已在八十二年底前陸續
    交付馬來西亞支票九張兌現清償新台幣為五十六萬三千六百元，已給付一百四十
    六萬八千七百元，所借一百二十萬元款項本利已全部清償完畢等語；上訴人則辯
    稱：被上訴人於八十三年七月二十八日所清償款項中現金八十萬四千元即包括該
    九張支票兌現之金額在內，故僅清償九十萬五千一百元云云。經查：
  (一)證人劉榮文於本院八十八年度簡上字第二一九號清償借款事件中證稱：伊從事代
    書工作，甲○○於八十三年七月間向黃同瑞金借款九十萬元，先設定八十萬元之
    抵押權，於七月二十二日交款再簽發本票，伊交約八十八萬元給甲○○，甲○○
    說這筆錢是還給第二順位抵押權人乙○等語（見該卷第五五頁），並有系爭土地
    謄本在卷可佐，該謄本亦有於八十三年七月十一日系爭土地設定抵押權八十萬元
    予債權人黃同瑞金之記載（見同卷第六三至八六頁）。被上訴人以系爭土地再行
    借款之日期與給付上訴人乙○現金之八十三年七月二十八日之日期，相距僅數日
    ，則被上訴人就清償上訴人借款所用資金來源，可得證明。
  (二)又被上訴人提出之收據上載明：「茲收到甲○○現金新台幣八十萬四千元正，支
    票一十萬一千一百元正，日期為八十三年八月五日，口說無憑，特立此據為證。
    收據人：乙○」（見原審卷第十六之一頁）。該收據所指之現金，並未含被上訴
    人所交付之馬來西亞支票九張之記載，且馬來西亞支票九張兌現日期係於八十二
    年七月三十日至同年十二月十五日，有被上訴人提出附表三所示支票日期可憑，
    亦與上訴人於八十三年七月二十八日出具收據載明收到被上訴人現金八十萬四千
    元之日期不符。至於被上訴人之聲請調解書記載「本人於八十三年七月二十八日
    交付乙○借款金額現金新台幣八十萬四千元正，支票一十萬一千一百元（票據八
    十三年八月五日）到期，共付新台幣九十萬零五千一百元」，係指在八十三年七
    月二十八日所為之清償，並未排除在此前所交付之馬來西亞支票九張，故不得以
    被上訴人之聲請調解書之該等記載，即認清償之現金包括馬來西亞支票九張之票
    款。
  (三)況上訴人乙○就被上訴人清償之九十萬五千一百元，其中於八十三年八月五日支
    票，尚未兌現即已載明，顯書立收據時為免爭執之慎重，則就現金部分，如含馬
    來西亞支票九張之金額，而該支票業於被上訴人書立收據時均經兌現，款項之受
    領由金融機構兌領紀錄可循，跡證甚明，且對上訴人有利，上訴人竟不予表明，
    即與一般經驗法則有違。
  (四)是上訴人主張，收據所載之現金八十萬四千元包含馬來西亞支票九張之金額，不
    足採信，並堪認被上訴人主張可採。
五、又按清償人所提出之給付，應先抵充費用，次充利息，次充原本，民法第三百二
    十三條定有明文。再按約定利率超過週年利率百分之二十者，依民法第二百零五
    條規定，債權人對於超過部分之利息無請求權；僅規定債權人對於超過部份之利
    息無請求權，就債務人任意給付，經債權人受領時，即無違反該規定；惟若係經
    法院強制執行始獲償，不得謂係債務人之任意給付。另違約金，有屬於懲罰之性
    質者，有屬於損害賠償約定之性質者，如為懲罰之性質者，於債務人履行遲延時
    ，債權人除請求違約金外，尚得依民法第二百三十三條規定，請求遲延利息及賠
    償其他之損害，如為損害賠償約定之性質，則應視為就因遲延所生之損害已依契
    約預定其賠償，不得更請求遲延利息及賠償其他之損害，此觀同法第二百五十條
    第二項規定自明。經查：
  (一)上訴人抗辯被上訴人於八十二年六月二十日所為之借款一百二十萬元，提供系爭
    土地設定最高限額抵押權，借款約定於八十二年九月十九日清償，利息為月息二
    分半，遲延利息自逾期之日起利息仍照付外按母金每日每百元一角計算，違約金
    自逾期之日起利息仍照付外按母金每日每百元一角計算，業據上訴人提出之土地
    建物設定抵押權契約書、系爭土地登記謄本各一份為證，並為被上訴人所不爭執
    ，如前所述。兩造間有關消費借貸違約金之約定，應屬懲罰性之性質。兩造借貸
    有違約金之約定，則遲延利息之約定，應屬債務人未按時清償時，計算遲延利息
    之標準。而該遲延利息按母金每日每百元一角計算，即月息三分，高於原利息約
    定月息二分半，固均高於民法第二百零五條約定利率超過週年百分之二十者之規
    定，惟被上訴人就借貸期限內之利息及期限外之遲延利息，均已於八十三年七月
    二十八日，為任意給付，是就該已給付利息及遲延利息，仍應依兩造約定方式計
    算，無不當得利問題。
  (二)兩造所簽立之土地建物設定抵押權契約書，其中遲延利息、違約金欄固載有：『
    遲延利息』自逾期之日起「利息仍照付外」按母金每日每百元一角計算；『違約
    金』自逾期之日起「利息仍照付外」按母金每日每百元一角計算。依借貸契約有
    關違約金欄所記載者係屬違約金如何處理之約定，而遲延利息欄係屬給付遲延時
    另為計息之方式，是該二欄內「利息仍照付外」應指未遲延給付時之利息，仍應
    按原有約定給付之意，即所約定之遲延利息及違約金，均按母金每日每百元一角
    計算。上訴人提出有關利息之計算方式，就遲延給付後之遲延利息及違約金之計
    算，除按百分之三外，尚加計月息二分半或週年利率百分之二十計算之利息，該
    利息之計算部分顯有重複，自無可採。
  (三)又上訴人分別於八十三年七月二十八日收取現金八十萬四千元、同年八月五日兌
    現之支票一十萬一千一百元，並於八十六年七月十七日領取土地拍賣執行款一百
    三十一萬二千九百一十一元（其中含執行費一萬七千一百三十二元、本金及利息
    一百二十九萬五千六百七十九元），已如前述，而所交付馬來西亞支票九張兌換
    新台幣為五十六萬三千六百元（八十二年八月三十日三萬二千三百五十二元、同
    年九月七日八萬八千七百九十五元、同月二十七日三萬二千三百五十二元、同年
    十月七日三萬二千四百五十六元、同月十三日八萬八千三百九十九元、同年十一
    月八日八萬八千零六十元、同月二十四日三萬二千三百二十一元、同年十二月十
    五日八萬七千九百七十五元、八十三年一月二十二日八萬零八百九十元），亦經
    上訴人乙○兌領，亦為上訴人所不爭；被上訴人所稱借款時先扣付九萬元利息，
    雖為上訴人所否認，惟依上訴人提出被上訴人借款計算表中還款紀錄利息欄內載
    明：「利息記錄30000*3=90000，尚欠32000，日期82.6.20～82.7.19」（見原審
    卷第一五頁），有先行收取被上訴人利息之記載，被上訴人主張先行給付利息，
    自可採信。
    則本件被上訴人向上訴人借款一百二十萬元之扣減預扣利息九萬元後，被上訴人
    自為清償順序為支票九張五十六萬三千六百元、八十三年七月二十八日清償現金
    八十萬四千元、同年八月五日以支票清償一十萬一千一百元。被上訴人之給付應
    先充利息，次充原本及依民法第二百零七條第一項前段利息不得滾入原本生利息
    之規定，前開清償後本金尚欠三十四萬一千六百一十二元（如原判決附表所載）
    。被上訴人主張其自借得系爭款項至八十三年八月五日止，業已給付如原判決附
    表編號一至十一所示之清償金額，堪予採信。惟其清償款項於抵充利息、違約金後
    ，被上訴人仍欠上訴人本金三十四萬一千六百一十二元。被上訴人主張至八十三
    年八月五日止已全部清償完畢云云，上訴人主張尚欠六十七萬四千八百七十三元
    云云，均無可採。
  (四)另上訴人八十六年六月十一日拍賣系爭抵押之土地，上訴人乙○卻受領一百三十
    一萬二千九百一十一元，除執行費用一萬七千一百三十二元外，實際受領款項一
    百二十九萬五千六百七十九元，為兩造所不爭，復經本院調閱台南地方法院執字
    第八八號執行卷查核無訛。就自八十三年八月五日起，被上訴人積欠借款本金三
    十四萬一千六百一十二元，已如前述，至系爭抵押土地被拍賣日止，既經被強制
    執行，即非被上訴人任意給付，自應依民法第二百零五條所定計付遲延利息，不
    得再按兩造約定之利息計算。則被上訴人所應給付之違約金為三十五萬零七百四
    十七元（341612*1041/365*3%*12=350746.6）、遲延利息為一十九萬四千八百五
    十九元（341612*1041/365*20%=194859），被上訴人實際應清償之金額為八十八
    萬七千二百一十八元（341612+ 194859+ 350747= 887218），其就系爭借款即屬
    清償完畢。上訴人乙○卻受領一百二十九萬五千六百七十九元，則逾領金額為四
    十萬八千四百六十一元。
六、按無法律上之原因而受有利益，致他人受有損害者，應返還其利益；不當得利之
    受領人於受領時，知無法律上之原因或其後知之者，應將受領時所得之利益，或
    知無法律上之原因時，所現存之利益，附加利息，一併償還，如有損害，並應賠
    償；次按應付利息之債務，其利率未經約定，亦無法律可據者，週年利率為百分
    之五；又債權人得將債權讓與於第三人，此債權之讓與，經讓與人或受讓人通知
    債務人，對於債務人即生效力，民法第一百七十九條、第一百八十二條第二項、
    第二百零三條、第二百九十四條、第二百九十七條分別定有明文。
    本件被上訴人於強制執行後僅需給付上訴人八十八萬七千二百一十八元，其就系
    爭借款即屬清償完畢，上訴人乙○卻受領一百二十九萬五千六百七十九元，就超
    過之四十萬八千四百六十一元，顯無受領之法律上原因，並致抵押物之所有人即
    訴外人林來足受有損害，訴外人即被拍賣之土地所有權人林來足自有權請求上訴
    人將逾領之四十萬八千四百六十一元予以返還。而訴外人林來足已將系爭不當得
    利之請求債權轉讓於被上訴人，業據被上訴人提出讓與證明書一紙為證（見原審
    卷第一百三十九頁）。從而，被上訴人本於不當得利返還請求權，請求上訴人乙
    ○給付原告四十萬一千二百五十六元及自八十六年七月十七日起至清償日止，按
    週年利率百分之五計算之遲延利息範圍內，為有理由（原判決駁回被上訴人逾此
    部分請求，未據不服，業已確定）。是則原判決為上訴人敗訴之判決，經核於法
    並無不合，上訴論旨求予廢棄改判，為無理由，應駁回其上訴。
七、本件事證已臻明確，兩造其餘主張陳述及所提證據，經審酌核與判決結果無影響
    ，爰不一一贅述，附此敘明。
八、結論：本件上訴為無理由，依民事訴訟法第四百四十九條第一項、第七十八條，
    判決如主文。
中      華      民      國     九十     年      七      月      十      日
                                    臺灣高等法院臺南分院民事第三庭
~B1審判長法官  林    輝    雄
~B2      法官  王    明    宏
~B3      法官  丁    振    昌
右為正本係照原本作成。
不得上訴。
中      華      民      國     九十     年      七      月      十三    日
~B法院書記官  黃    惠    美


司法院資訊處製作；財團法人民間司法改革基金會備份。
